臺灣雲林地方法院民事判決　九十一年度簡上字第二一號
　　上　訴　人　乙○○
　　法定代理人　甲○○
　　訴訟代理人　丙○○
　　　　　　　　丁○○
右當事人間確認本票債權不存在事件，上訴人對於中華民國九十一年一月二十二日本
院斗六簡易庭九十年度六簡字第三○五號第一審判決提起上訴，本院判決如左：
    主      文
上訴駁回。
第二審訴訟費用由上訴人負擔。
    事      實
甲、上訴人方面：
  一、聲明：
    (一)原判決廢棄。
    (二)確認被上訴人持有如附表一所示之本票票據債權不存在。
  二、陳述：除與原審判決書所載相同者，茲予引用外，補稱：
    (一)上訴人共開立如附表一、二所示之本票（下稱系爭本票）、支票各三紙，兩造
      分別於民國八十九年七月二十九日、七月三十一日簽約，由上訴人分別委請被
      上訴人代購主機（嗣後改稱：被上訴人所持主機代購合約，其簽約日期為八十
      九年七月二十九日，而上訴人所持主機代購合約之簽約日期為八十九年六月二
      十九日，可見契約乃係偽造，且簽約人亦非上訴人，上訴人不知道被上訴人所
      執合約上之「周」字是否為上訴人所書寫）及進行系統程式設計，支票係於八
      十九年七月二十九日（如附表二編號一、二所示之支票）及七月三十一日（如
      附表二編號三所示之支票）簽約時交付被上訴人，該三紙支票之兌現日期分別
      為八十九年八月二十日、八月三十一日及九月三十日，被上訴人偽稱上訴人要
      求支票不要提示，並開立系爭本票為擔保，實非事實。蓋上訴人於八十九年八
      月二十日左右就準備開始退票，上訴人並於八十九年八月十五日就告知被上訴
      人不要進行系統程式設計，也不用代購主機，上訴人是在八十九年八月十五日
      之後某日簽發系爭本票給被上訴人的，上訴人之所以簽發系爭本票，乃因上訴
      人向被上訴人之業務代表廖坤來表示不要做了，請被上訴人將前開三張支票還
      給上訴人，但廖坤來不僅拒絕，而且還說要把之前製作的程式（八十九年一月
      十九日兩造合約所載之程式）銷燬，所以上訴人便簽發系爭本票以換回前開三
      張支票。
    (二)依兩造所簽訂台灣網易科技股份有限公司（網站建置服務）業務租用條款第二
      條及第十二條規定，逾期繳款七至三十天以內，合約即告無效或被上訴人得逕
      行終止契約，上開支票於票載發票日屆至後，上訴人既未付款而退票，被上訴
      人依上開約定即有權終止契約，詎被上訴人不為此途，竟遲至九十年七月間對
      上訴人提起給付票款訴訟，惟此時被上訴人已於八十九年十一月左右完成系統
      程式設計，並已代購主機，被上訴人再請求給付票款，顯已損及上訴人權益至
      明。更何況，主機及程式均未經上訴人驗收（主機尚在被上訴人處），被上訴
      人果否已完成系統程式設計及主機代購，均尚有疑義（請被上訴人提出採購發
      票及機器以資佐證）。又被上訴人未依合約採購（尚缺中央處理器，且合約書
      上約定應採購２５６ＲＡＭ記憶體，但被上訴人卻採購１２８ＲＡＭ記憶體）
      ，目前市價有所落差，上訴人對於機器又非內行，若被上訴人交付中古機器，
      上訴人也不知道，所以上訴人拒絕收受被上訴人所交付的主機。
    (三)上訴人為此網站建置業務，已陸續支付新台幣（下同）三十九萬零七百七十六
      元，被上訴人未給付任何商品，竟要上訴人再支付三十一萬七千元，上訴人實
      心有未甘。
  三、證據：除援用第一審所提證據外，補提台灣網易科技股份有限公司（網站建置
      服務）業務租用條款、原審判決書、硬體代購合約書（八十九年六月二十九日
      ）、硬體代購合約書（八十九年七月二十九日）、嘉義市政府營利事業登記證
      、收款明細表各一份為證（以上均為影本），並聲請訊問證人謝智玲。
乙、被上訴人方面：
  一、聲明：上訴駁回。
  二、陳述：除與原審判決書所載相同者，茲予引用外，補稱：
    (一)被上訴人取得系爭本票是在前開三紙支票票載發票日之前，可見是上訴人告知
      被上訴人其財務狀況不佳，上訴人要求被上訴人不要兌現支票，而簽發系爭本
      票作為擔保，否則只要支票退票之後，被上訴人即可行使追索權。
    (二)如附表二編號一、二所示之支票是代購主機的貨款，如附表二編號三所示之支
      票則是上訴人交付給被上訴人作為委託被上訴人進行系統程式設計之簽約金，
      被上訴人已確實依合約約定採購主機（目前主機放在被上訴人公司之機房），
      如果上訴人要求將主機取回，被上訴人願意將主機寄給上訴人或由上訴人親自
      取回。至於系統程式設計部分，被上訴人公司之工程人員江泳棋曾到法院作證
      ，證明被上訴人確實已經履行交付之義務。
    (三)被上訴人並沒有上訴人所提之硬體代購合約書，而且被上訴人所執有之硬體代
      購合約書上有乙○○所簽的「周」字，可見合約已經經過乙○○的確認；更何
      況，只要上訴人對於買賣價金不爭執的話，簽約日期並沒有重大關係，應不影
      響本件的判斷。
  三、證據：援用原審之立證方法。
丙、本院依職權調閱本院九十年度票字第一二八八號、九十年度促字第七○五六號及
    九十年度促字第七七一五號案卷，並訊問證人廖坤來。
    理      由
一、按確認法律關係之訴，非原告有即受確認判決之法律上利益者，不得提起之，民
    事訴訟法第二百四十七條第一項定有明文。所謂即受確認判決之法律上利益，係
    指法律關係之存否不明確，原告主觀上認其在法律上之地位有不安之狀態存在或
    有受侵害之危險，且此種不安之狀態或危險，能以確認判決將之除去者而言（最
    高法院五十二年台上第一二四○號判例參照）。本件被上訴人既持系爭本票向本
    院聲請本票裁定強制執行，並經本院九十年度票字第一二八八號民事裁定准予強
    制執行在案，此經本院調閱該卷查核無訛，就上訴人而言，此部分債務在未經確
    定判決確認其不存在以前，仍有隨時受強制執行之危險，此等危險必須以確認判
    決方得除去，是上訴人請求確認被上訴人持有系爭本票之債權不存在，應認有即
    受確認判決之法律上利益，此合先敘明。
二、本件上訴人起訴主張：被上訴人前執上訴人所簽發之系爭本票向鈞院聲請本票裁
    定強制執行，茲因被上訴人係以無對價或以不相當之對價取得票據，依票據法第
    十四條規定，被上訴人不得享有票據上之權利。當初被上訴人係以不當的手段取
    得系爭本票，被上訴人向上訴人表示，如果要拿主機，就要開立本票，不然被上
    訴人會毀掉資料，上訴人迫於無奈，才簽發系爭本票。本件兩造僅簽約，所付款
    項退票，並未完成交易，亦未交付商品，何來債權；又委託設計之程式及代購之
    主機，被上訴人均未交付，被上訴人並未履行出賣人之義務，其提示票據請求強
    制執行，顯違誠信等情。被上訴人則以：系爭本票係供擔保之性質，因上訴人要
    求被上訴人不要提示如附表二所示之支票，而簽發系爭本票為擔保，支票是到九
    十年六月才提示的，上訴人亦未給付支票票款等語，資為抗辯。
三、按因清償債務而對於債權人負擔新債務者，除當事人另有意思表示外，若新債務
    不履行時，其舊債務仍不消滅。民法第三百二十條定有明文。經查，上訴人主張
    被上訴人持如附表一所示之本票向本院聲請本票裁定強制執行之事實，為被上訴
    人所不爭執，並經本院調閱九十年度票字第一二八八號本票裁定案卷審閱無訛，
    自堪信為真實。是本件首應探究者，厥為被上訴人取得系爭本票之原因為何。就
    此，上訴人主張：渠於八十九年八月二十日左右就準備開始退票，並於八十九年
    八月十五日就告知被上訴人不要進行系統程式設計，也不用代購主機，上訴人是
    在八十九年八月十五日之後某日簽發系爭本票給被上訴人的，上訴人之所以簽發
    系爭本票，乃因上訴人向被上訴人之業務代表廖坤來表示不要做了，請被上訴人
    將前開三張支票還給上訴人，但廖坤來不僅拒絕，而且還說要把之前製作的程式
    （八十九年一月十九日兩造合約所載之程式）銷燬，所以上訴人便簽發系爭本票
    以換回前開三張支票等語，惟為被上訴人所否認，辯稱：因上訴人要求被上訴人
    不要兌現支票，而簽發系爭本票作為擔保等語。查如附表二編號一、二所示之支
    票乃係上訴人給付被上訴人代購硬體之貨款（上訴人固以被上訴人所執之硬體代
    購合約書與其所執之硬體代購合約書之「填表日期」有所不同為由，主張被上訴
    人所執之硬體代購合約書係經偽造，惟上訴人於原審及本院歷次所提之書狀及準
    備程序、言詞辯論程序中，從未否認其所簽發如附表二編號一、二所示之支票係
    為支付代購硬體之貨款），如附表二編號三所示之支票則係上訴人為委託被上訴
    人進行系統程式設計所給付之簽約金，上開三張支票經被上訴人於如附表二備考
    欄所示之日期提示遭到退票等情，均為兩造所不爭執，並經本院調閱九十年度促
    字第七○五六號、九十年度促字第七七一五號支付命令案卷所附支票、退票理由
    單查核無訛，自屬真實。上訴人固主張其之所以簽發系爭本票，乃因上訴人向被
    上訴人之業務代表廖坤來表示不要做了，請被上訴人將前開三張支票還給上訴人
    ，但廖坤來不僅拒絕，而且還說要把之前製作的程式銷燬，所以上訴人便簽發系
    爭本票以換回前開三張支票等語，惟經本院訊問證人廖坤來質諸上情，不僅為證
    人即先前於被上訴人公司擔任業務主任一職（於八十九年底、九十年初離職）之
    廖坤來所否認（見本院九十一年六月七日準備程序筆錄第四頁），證人廖坤來並
    證稱：大概在八十九年八月三十一日之前（詳細日期已記不得），上訴人曾經打
    電話到我們公司找我及副理蘇瑱華，要求我們還沒有到期的票不要提示，因為上
    訴人的公司當時發生財務困難，之後我和蘇副理及翁副理到上訴人的公司找上訴
    人，當時由蘇副理與上訴人進行結帳的工作（我那時候在跟上訴人公司的小姐聊
    天），上訴人那時候就簽發系爭本票給我們，至於蘇副理有沒有把支票還給上訴
    人，我不清楚，但是上訴人確實有簽發系爭本票給我們，且蘇副理與上訴人在交
    談過程中並沒有發生衝突；所有處理財務的事情，都是蘇副理與上訴人之間在處
    理的等語，上訴人既無法舉證證明確實遭到證人廖坤來之言詞恐嚇而簽發系爭本
    票，則上訴人之前開主張，即難採信；再參諸系爭本票之簽發日期（參見附表一
    ）係在被上訴人提示如附表二所示支票之前（參見該表「備考」欄），以及上訴
    人亦自承其於八十九年八月間發生財務問題等情，被上訴人基於保障自己之債權
    ，要求上訴人簽發系爭本票以供擔保，應屬情理之常，是被上訴人前開之辯詞當
    屬可採。
四、再者，如附表二所示之支票票款迄未清償之事實，既為上訴人所不爭執，被上訴
    人於系爭本票到期日屆至而不獲付款，自得依法行使追索權（至被上訴人得否主
    張支票票款債權，則屬另事），是被上訴人持系爭本票向本院聲請裁定准予強制
    執行，於法並無不合。上訴人請求確認被上訴人持有如附表一所示之本票票據債
    權不存在，自屬無據，不應准許。原審為上訴人敗訴之判決，經核並無不當。上
    訴意旨猶執前詞指摘原判決不當，求予廢棄改判，為無理由，應予駁回。
五、本件判決之基礎已臻明確，上訴人聲請訊問證人謝智玲，核無必要。且兩造其餘
    之攻擊、防禦方法及舉證，經審酌後，核與判決之結果無影響，爰不一一予以論
    列，併此敘明。
據上論結，本件上訴為無理由，依民事訴訟法第四百三十六條之一第三項、第四百四
十九條第一項、第七十八條，判決如主文。
中　　　華　　　民　　　國　 　九十一　　年　　　八　　　月　　  七　   日
                               臺灣雲林地方法院民事第一庭
~B審判長法官　蕭守田
~B法　　　官　蔣得忠
~B法　　　官　李明益
右為正本係照原本作成。
本件判決不得上訴。
中　　　華　　　民　　　國　 　九十一　　年　　　八　　　月　　  七　   日
~B法院書記官　蘇靜怡
~T40
┌────────────────────────────────────────────────────────┐
│附表一：　　　　　　　　　　　　　　　　　   　　　     　　　　　　　　　　          　　                      │
├─┬──────────┬──────────┬──────────┬───────┬──────────┬──┤
│編│發       票       日│　發　　票　　人　  │本　  票  　號  　碼│票　面　金　額│到       期       日│備考│
│號│　　　　　　　　　  │　　　　　　　　　  │　　　　　　　　    │　（新台幣）　│　　　　　　　　　  │　  │
├─┼──────────┼──────────┼──────────┼───────┼──────────┼──┤
│一│八十九年八月二十二日│乙○○              │二二三四二六        │七萬三千五百元│八十九年八月三十一日│    │
│  │                    │                    │                    │              │                    │    │
├─┼──────────┼──────────┼──────────┼───────┼──────────┼──┤
│二│八十九年八月二十二日│乙○○              │二二三四二七        │七萬三千五百元│八十九年八月三十一日│    │
│  │                    │                    │                    │              │                    │    │
├─┼──────────┼──────────┼──────────┼───────┼──────────┼──┤
│三│八十九年八月十五日  │乙○○              │三九二二○四        │十七萬元      │八十九年九月二十日  │    │
│  │                    │                    │                    │              │                    │    │
└─┴──────────┴──────────┴──────────┴───────┴──────────┴──┘
~T40
┌────────────────────────────────────────────────────────┐
│附表二：　　　　　　　　　　　　　　　　　   　　　                                                             │
├─┬──────────┬───┬──────────┬───────┬──────────┬─────────┤
│編│付　   　款　  　 人│發票人│支 　 票　  號  　碼│票　面　金　額│票   載   發  票  日│備              考│
│號│　　　　　　　　　  │　　　│　　　　　　　　    │　（新台幣）　│　　　　　　　　　  │　                │
├─┼──────────┼───┼──────────┼───────┼──────────┼─────────┤
│一│台南區中小企業銀行興│乙○○│ＢＲ0000000  │七萬三千五百元│八十九年八月三十一日│於八十九年八月三十│
│  │業分行              │      │                    │              │                    │一日提示          │
├─┼──────────┼───┼──────────┼───────┼──────────┼─────────┤
│二│台南區中小企業銀行興│乙○○│ＢＲ0000000  │七萬三千五百元│八十九年九月三十日  │於八十九年九月三十│
│  │業分行              │      │                    │              │                    │日提示            │
├─┼──────────┼───┼──────────┼───────┼──────────┼─────────┤
│三│台南區中小企業銀行興│乙○○│ＢＲ0000000  │十七萬元      │八十九年八月二十日  │於九十年六月一日提│
│  │業分行              │      │                    │              │                    │示                │
└─┴──────────┴───┴──────────┴───────┴──────────┴─────────┘
